臺灣士林地方法院民事判決
110年度簡上字第115號
上  訴  人  李安洲

被  上訴人  李八佾
上列當事人間損害賠償事件，上訴人對於中華民國110年3月11日
本院士林簡易庭109年度士簡字第655號第一審判決提起上訴，本
院於111年7月19日言詞辯論終結，判決如下：
    主  文
上訴駁回。
第二審訴訟費用由上訴人負擔。
    事實及理由
壹、上訴人主張：
    上訴人原為坐落雲林縣○○鄉○○段00○0000地號土地（下稱系
    爭83、83-5土地）之共有人，於民國104年4月27日因判決共
    有物分割登記取得系爭83土地權利範圍全部、系爭83-5土地
    權利範圍62/1000；另上訴人原為坐落雲林縣○○鄉○○段00000
    00○0000000地號土地（下稱系爭1230-12、1230-14土地）之
    共有人，於104年4月28日因判決分割共有物登記取得系爭12
    30-12土地權利範圍1187/17115、系爭1230-14土地權利範圍
    全部。詎被上訴人明知系爭83-5、1230-12土地係供兩造及
    其他共有人通行使用，竟自102年4月10日起至109年10月30
    日止，由自己或指示訴外人即承租被上訴人所有土地之韋興
    畜牧場即廖胤如（下稱廖胤如）在系爭83-5、1230-12土地
    上種滿綠色農作物，並以割草機等機械車輛在系爭83、1230
    -14土地上通行或種植農作物，以此方式占用系爭83、83-5
    、1230-12、1230-14土地（下合稱系爭4筆土地），受有相
    當於租金之不當得利新臺幣（下同）20萬元，致上訴人受有
    20萬元之損害，依民法第179條規定，被上訴人自應給付上
    訴人20萬元及其法定遲延利息，為此，提起本訴等語。原審
    為上訴人敗訴之判決，上訴人聲明不服，提起上訴。上訴聲
    明：㈠原判決廢棄；㈡被上訴人應給付上訴人20萬元，及自10
    9年10月30日起至清償日止，按週年利率5%計算之利息。
貳、被上訴人則以：
一、上訴人於95年間對被上訴人提起訴訟後，被上訴人即停止耕
    作共有土地，於102年間上訴人對被上訴人提起竊佔告訴，
    要求被上訴人賠償，被上訴人因害怕始與上訴人調解成立，
    同意給付上訴人22萬5千元，被上訴人並無竊佔之行為。
二、且被上訴人係於法院判決分割共有物確定後，始將自己所有
    土地出租予廖胤如種植牧草，而廖胤如除承租被上訴人所有
    土地外，尚有承租其他人所有面臨道路之土地，不須經由系
    爭4筆土地通行至道路。再者，系爭83-5、1230-12土地本即
    分割後保持共有，作為寛6公尺農業道路使用，被上訴人自
    有合法通行之權利，上訴人所提出之航照圖及現場照片等均
    無法證明被上訴人有占用系爭4筆土地。遑論臺灣雲林地方
    法院（下稱雲林地院）109年度司執字第21544號強制執行事
    件，亦曾至系爭4筆土地現場察看，現況雜草叢生，並無人
    耕作，故上訴人之請求為無理由，應予駁回等語，資為抗辯
    。答辯聲明：上訴駁回。
參、兩造不爭執事項：（見本院卷第318頁，並依判決編輯修改
    部分文字）
一、兩造對彼此所提出之書證形式上真正不爭執。
二、上訴人原為系爭83、83-5土地之共有人，於104年4月27日因
    判決共有物分割登記取得系爭83土地權利範圍全部、系爭83
    -5土地權利範圍62/1000，系爭83-5土地其餘共有人如附表
    一所示。
三、上訴人原為系爭1230-12、1230-14土地之共有人，於104年4
    月28日因判決分割共有物登記取得系爭1230-12土地權利範
    圍1187/17115、系爭1230-14土地權利範圍全部，系爭1230-
    12土地其餘共有人如附表二所示。
四、被上訴人於105年7月1日與廖胤如簽訂牧草契作共同運銷合
    約書，約定由廖胤如在被上訴人所有之雲林縣崙背鄉南榮段
    1230-1、1230-2、1230-3、1230-4、1230-5、1230-6、1230
    -7地號土地（下稱1230-1等7筆土地）上種植牧草，契作期
    間為105年7月1日起至110年6月30日止，之後其等於110年1 
    月1日再簽訂牧草契作共同運銷合約書，約定由廖胤如在123
    0-1等7筆土地上種植牧草，契作期間自110年1月1日起至115
    年12月31日止，詳細契約內容如原審卷第104至105頁、本院
    卷第134至136頁。
肆、本院之判斷：（依本院卷第319頁所載兩造爭執事項進行論
    述）
一、上訴人主張被上訴人於102年4月10日起至109年10月30日止
    ，以上開方式占用系爭4筆土地，有無理由？
　㈠按當事人主張有利於己之事實者，就其事實有舉證之責任，
    民事訴訟法第277條定有明文。又民事訴訟如係由原告主張
    權利者，應先由原告負舉證之責，若原告先不能舉證，以證
    實自己主張之事實為真實，則被告就其抗辯事實即令不能舉
    證，或其所舉證據尚有疵累，亦應駁回原告之請求（最高法
    院99年度台上字第961號裁定意旨參照） 。
  ㈡經查：
　⒈上訴人主張被上訴人自102年4月10日起至109年10月30日止，
    由自己或指示廖胤如在系爭83-5、1230-12土地上種滿綠色
    農作物，並以割草機等機械車輛在系爭83、1230-14土地上
    通行或種植農作物，以此方式占用系爭4筆土地之事實，為
    被上訴人所否認，依上開規定及裁定意旨，上訴人就此有利
    於己之事實，自應先負舉證之責任。
　⒉上訴人固提出切結書、存證信函、雲林地院95年度訴字第317
    號及臺灣高等法院臺南分院96年度上易字第61號民事判決、
    臺灣雲林地方檢察署（更名前為臺灣雲林地方法院檢察署，
    下稱雲林地檢）訊問筆錄、航照圖、本院104年度士簡調字
    第129號調解筆錄、現場照片，並舉證人廖胤如為證。然查
    ：
　⑴上開民事判決固認定被上訴人有於80年7月1日起至95年6月30
    日止，超過自己之應有部分，占用包括系爭4筆土地在內之
    未分割前共有土地之事實（見本院109年度司促字第5585號
    卷〈下稱司促卷〉第24至45頁）；另被上訴人固於102年1月30
    日書立切結書，表明其自102年1月17日起停止一切耕作行為
    ，且在共有物判決分割確定以前決不再耕作共有地（見司促
    卷第8頁）。然此均係102年4月10日前所發生之事實，縱被
    上訴人於102年1月30日簽立切結書前曾有占用系爭4筆土地
    之事實，亦不能據此往後推論被上訴人自102年4月10日起至
    109年10月30日止，即有占用系爭4筆土地之事實。
　⑵又被上訴人固於102年4月10日雲林地檢檢察官訊問時同意上
    訴人要求賠償20萬元，並於104年3月31日本院104年度士簡
    調字第129號返還不當得利等事件成立調解，同意給付上訴
    人22萬5千元（見原審卷第93至96頁）。然被上訴人於檢察
    官訊問時否認有竊佔之行為（見原審第93頁），且被上訴人
    於109年6月11日原審言詞辯論時亦陳稱：我沒有占用，刑事
    庭我會害怕，上訴人係用偵訊筆錄跟我要求等語（見原審卷
    第9頁），足見被上訴人係因擔心訟累而讓步同意給付上訴
    人22萬5千元，尚難據此推論被上訴人自102年4月10日起至1
    09年10月30日止，即有占用系爭4筆土地之事實。
　⑶而上訴人雖曾於104年6月30日、106年8月15日寄發存證信函
    予被上訴人，內容記載被上訴人無權占用上訴人分割前土地
    等語（見原審卷第16至18頁）。然此為上訴人片面之指述，
    無從據此認定被上訴人或被上訴人有指示廖胤如自102年4月
    10日起至109年10月30日止占用系爭4筆土地之事實。
　⑷至於上訴人所提出之102年4月29日、103年6月24日、105年6
    月29日、107年11月8日、108年9月25日、109年10月30日航
    照圖（見原審卷第14至15、19至20、87至88頁、本院卷第90
    、96頁），僅證明上開拍攝時間所拍攝地上物之現況，縱有
    顯示綠色植物，惟綠色植物種類繁多，非必即為人工栽植之
    農作物，又縱使有人種植農作物或通行，惟其行為人多端，
    自難據此認定上開地上物包括綠色植物、疑似車輛通行痕跡
    即為被上訴人或被上訴人指示廖胤如所種植、通行。況且，
    上訴人於110年10月20日本院準備程序亦自承：伊未曾目睹
    被上訴人在系爭4筆土地上耕作或駕駛農耕機具行駛等語（
    見本院卷第204頁），自不能僅憑上訴人片面之臆測推論即
    認被上訴人或被上訴人有指示廖胤如自102年4月10日起至10
    9年10月30日止占用系爭4筆土地之事實。
　⑸另上訴人所提出之110年4月4日、111年4月5日現場照片（見
    本院卷第348至354、360至366頁），僅能證明所拍攝地點之
    地上物狀況為雜樹林及部分空地。且雲林地院受理109年度
    司執字第21544號拍賣抵押物強制執行事件，於109年8月10
    日會同地政機關人員至系爭4筆土地現場指界執行查封，現
    況均為雜樹林，此有上訴人提出之查封筆錄在卷可參（見本
    院卷第452至454頁），並經本院調取上開卷宗核閱所附現場
    照片無誤。足見系爭4筆土地於109年8月10日現況為雜樹林
    ，至111年4月5日止現況未有異動，無從據此證明被上訴人
    或被上訴人有指示廖胤如自102年4月10日起至109年10月30
    日止占用系爭4筆土地之事實。
　⑹再按受僱人、學徒、家屬或基於其他類似之關係，受他人之
    指示，而對於物有管領之力者，僅該他人為占有人，民法第
    942條固有明定。然查，證人廖胤如於110年12月15日本院準
    備程序期日證述：我租八甲地，被上訴人的土地只是其中一
    部分，我先以蔡雅榮名義承租陳炳杰坐落雲林縣○○鄉○○段00
    00○0000地號土地，之後才跟被上訴人租契約內所載土地，
    我沒有越界耕作到別人的土地，陳炳杰土地面臨道路，我不
    需要經由他人土地通行承租土地，我及員工沒有在上訴人所
    圈選航照圖之區域內耕作或駕駛割草機通行等語（見本院卷
    第241至242頁），並有廖胤如當庭繪製之路線簡圖在卷可佐
    （見本院卷第248頁），且廖胤如並持有上開1300、1237地
    號土地所有權狀影本，倘非確有承租究無可能取得該權狀影
    本，堪認廖胤如所述應屬實在。又廖胤如當庭繪製之路線簡
    圖亦核與被上訴人於110年8月20日本院準備程序期日當庭所
    繪製之路線簡圖相符（見本院卷第124頁）。足認廖胤如僅
    係承租被上訴人所有之1230-1等7筆土地耕作，並經由雲林
    縣○○鄉○○段0000○0000地號土地通往道路，未曾受被上訴人
    指示以耕作或割草機等機具通行之方式占用系爭4筆土地。
    故上訴人主張被上訴人指示廖胤如占用系爭4筆土地，廖胤
    如為占有輔助人，被上訴人為占有人，核與上開規定不符，
    自非可採。
　㈢綜上所述，依上訴人所舉上開證據，無法證明被上訴人或被
    上訴人有指示廖胤如自102年4月10日起至109年10月30日止
    ，占有系爭83-5、1230-12土地耕作，並占有系爭83、1230-
    14土地耕作及供通行使用之事實，故上訴人主張被上訴人以
    上開方式占用系爭4筆土地云云，自非可採。
二、上訴人依民法第179條規定，請求被上訴人給付102年4月10
    日至109年10月30日之相當於租金之不當得利20萬元，有無
    理由？
  ㈠按無法律上之原因而受利益，致他人受損害者，應返還其利
    益。雖有法律上之原因，而其後已不存在者，亦同，民法第
    179條定有明文。次按民法第818條所定各共有人按其應有部
    分，對於共有物之全部有使用收益之權。係指各共有人得就
    共有物全部，於無害他共有人之權利限度內，可按其應有部
    分行使用益權而言。故共有人如逾越其應有部分之範圍使用
    收益時，即係超越其權利範圍而為使用收益，其所受超過利
    益，要難謂非不當得利（最高法院55年台上字第1949號判決
    意旨參照）。
  ㈡查上訴人既無法證明被上訴人或被上訴人有指示廖胤如於上
    開期間以上開方式占用系爭4筆土地，則其依民法第179條規
    定，請求被上訴人給付20萬元及其法定遲延利息，核與上開
    規定及判決意旨不符，不應准許，應予駁回。
三、至於上訴人聲請向雲林縣○○鄉○○○○○○縣○○鄉○○段0000地號土
    地之出租狀況，並聲請傳喚蔡雅榮，及囑託地政機關至現場
    測量，待證被上訴人及廖胤如所述以上開土地通往道路非屬
    實在，被上訴人確實有占用系爭4筆土地之事實（見本院卷
    第214至216、334至336、426至432頁）。然廖胤如係以蔡雅
    榮名義承租上開1300地號土地，業經本院審認如前，縱廖胤
    如未承租上開1300地號土地，亦不能據此推論被上訴人即有
    上訴人所主張占用系爭4筆土地之事實；又被上訴人係於111
    年2月11日始向本院聲請囑託地政機關測量（見本院卷第319
    至320頁），而上訴人主張之占有物為農作物、通行痕跡，
    並非定著物，因時而異，上開測量僅能證明當下現場狀況，
    無從認定系爭4筆土地於102年4月10日至109年10月30日有無
    種植農作物或農耕機具通行，及何人所為，故上訴人上開聲
    請均無調查之必要，應予駁回。
伍、從而，上訴人依民法第179條規定，請求被上訴人給付20萬
    元，及自109年10月30日起至清償日止，按週年利率5%計算
    之利息，為無理由，應予駁回。原審為上訴人敗訴之判決，
    於法並無不合，上訴意旨指摘原判決不當，求予廢棄改判，
    為無理由，應駁回其上訴。
陸、本件事證已臻明確，兩造其餘之攻擊或防禦方法及證據，經
    本院斟酌後，認為均不足以影響本判決之結果，自無一一詳
    予論駁之必要，併此敘明。
柒、據上論結，本件上訴為無理由，依民事訴訟法第436條之1第
    3項、第449條第1項、第78條，判決如主文。
中    華    民    國    111    年    8    月     9    日
            民事第二庭   審判長法  官   陳章榮
　　　　　　                   法  官   孫曉青
                               法  官   蘇錦秀
以上正本係照原本作成。
本判決不得上訴。
中　　華　　民　　國　　111 　年　　8 　　月　　9 　　日
                               書記官   詹欣樺
附表一：
雲林縣○○鄉○○段0000地號土地      編號 共有人 權利範圍 編號 共有人 權利範圍 1 上訴人李安洲 62/1000 2 被上訴人李八佾 664/1000 3 訴外人李英銘 62/1000 4 訴外人廖美鑾 150/1000 5 訴外人李柏江 62/1000    
附表二：
雲林縣○○鄉○○段0000000地號土地      編號 共有人 權利範圍 編號 共有人 權利範圍 1 上訴人李安洲 1187/17115 2 被上訴人李八佾 12294/17115 3 訴外人李英銘 972/17115 4 訴外人廖美鑾 2662/17115